【裁判字號】    98,訴,1736
【裁判日期】    981130
【裁判案由】    返還買賣價金
【裁判全文】
臺灣板橋地方法院民事判決              98年度訴字第1736號
原      告  丙○○
訴訟代理人  甲○○
被      告  乙○○
上列當事人間請求返還買賣價金事件，經本院於民國98年11月13
日言詞辯論終結，判決如下：
    主  文
被告應給付原告新臺幣陸拾肆萬零陸佰肆拾玖元，及自民國九十
八年七月五日起至清償日止，按週年利率百分之五計算之利息。
原告其餘之訴駁回。
訴訟費用由被告負擔十分之六，餘由原告負擔。
    事實及理由
一、原告主張：原告與被告於民國96年11月26日簽訂土地所有權
    買賣契約書（下稱系爭買賣契約書），向被告買受坐落台北
    市○○區○○段4 小段150 地號土地（面積61平方公尺；下
    稱系爭土地）之應有部分30/47 ，買賣價金新台幣（下同）
    1,149,400 元，原告並已開立面額分別為574,700 元之支票
    2 紙交付被告以為支付。嗣系爭土地於97年10月2 日因分割
    增加同段第150-1 地號，第150-1 地號土地應有部分30/47
    並於98年1 月22日經原告移轉登記至訴外人游世一名下。惟
    系爭土地於原告向被告買受前之59年間，即已經政府徵收，
    其中分割後之第150 號土地（面積34平方公尺）並於98年3
    月25日辦竣徵收所有權移轉登記為「國有」。是被告就系爭
    土地為給付不能，原告自得依不當得利之法律關係，請求被
    告返還買賣價金等語。併為聲明：被告應給付原告1,149,40
    0 元，及自本院98年度司促字第24338 號支付命令送達翌日
    起至清償日止，按年息5%計算之利息。
二、被告則以：系爭土地原為被告母親所有，嗣由被告繼承，被
    告之母親過世之前，被告並不知有系爭土地，59年間系爭土
    地是僅被徵收應有部分17/47 ，另有30/47 之應有部分未被
    徵收，因62年間還被追繳過地價稅，96年間被告還就系爭土
    地辦理繼承登記，且是市政府通知被告去辦理繼承登記，市
    政府還有收取規費，並發新的權狀給被告。因此，原告買受
    時，系爭土地應有部分30/47 還未被徵收，仍為被告所有，
    直至98年3 月25日才被徵收。被告當時出售的地號是第150
    號，相關過戶所需文件也都已交給原告，後來原告辦理分割
    變成第150 及第150-1 地號，第150-1 地號土地為人行道用
    地，並已經原告辦理所有權移轉登記等語資為抗辯。併為答
    辯聲明：原告之訴駁回。
三、兩造不爭執事項：
  (一)原告於96年11月26日向被告買受系爭土地（面積61平方公尺
    ）之應有部分30/47 ，買賣價金1,149,400 元，兩造並簽立
    土地所有權買賣契約書，原告並已付清買賣價金，有土地所
    有權買賣契約書影本1 份、支票影本2 紙附卷可稽（見本院
    司促字卷第4 至7 頁、第16、17頁）。
  (二)系爭第150 地號土地應有部分30/47 ，前於96年11月26日，
    係以「分割繼承」為原因（原因發生日期為94年12月3 日）
    ，登記為被告所有，有土地登記謄本影本1 紙附卷可稽（見
    本院司促字卷第13頁）。
  (三)系爭第150 地號土地於97年10月2 日因分割增加同段第150-
    1 地號（面積27平方公尺），第150-1 地號土地應有部分30
    /47 並於98年1 月22日經原告移轉登記至訴外人游世一名下
    ，有分割後之第150-1 地號土地登記謄本影本1 紙附卷可稽
    （見本院訴字卷第65頁）。
  (四)系爭土地分割後之第150 地號土地（面積34平方公尺）其應
    有部分30/47 已於98年3 月25日以「徵收」為原因，辦理登
    記為「國有」，有分割後之第150 地號土地登記謄本影本1
    紙附卷可稽（見本院司促字卷第22至23頁）。
四、兩造之爭執點及本院判斷：
  (一)原告所買受之系爭土地應有部分30/47 ，於兩造間系爭買賣
    契約成立前即已因徵收而為國有：
  1.原告主張：其於96年11月26日向被告買受之系爭土地（包含
    嗣後因分割增加之同段第150-1 地號土地）應有部分30/47
    ，於59年間即已被徵收一節，為被告所否認，並以前揭情詞
    置辯。而經本院向台北市政府地政處函查結果，經該處函覆
    以：「前台灣省政府交通處鐵路管理局為辦理『淡水線劍潭
    士林間鐵路改道』工程，委由前陽明山管理局以59年8 月7
    日陽明地用字第20024 號公告徵收黃翁金蘭君（即被告之母
    ）持分所有重測前福德洋段山子腳小段133-2 地號土地（包
    含嗣後分割出之133-8 地號土地），另以同函通知土地及建
    物所有權人，並先後以59年9 月9 日陽明地用字第23 915號
    、60年8 月23日陽明地用字第24347 號函通知所有權人領取
    補償費。依前陽明山管理局檔卷資料，黃翁金蘭君62年7 月
    19 日 函及該局62年7 月26日陽明用地字第24916 函提及補
    償費已提存法院，本處遂於98年3 月9 日函詢台灣台北地方
    法院提存所，經以98年3 月13日（61）存勇字第144 號函查
    告：『... 提存人陽明山管理局於61年1 月18日以61年度存
    字第144 號，為受取權人黃翁金蘭，提存新台幣8 萬9, 685
    元5角 ，受取權人黃翁金蘭於61年2 月22日以61年度取字第
    333 號領取在案，... 。』嗣福德洋段山子腳小段133-2 地
    號重測為光華段四小段150 地號，96年間由乙○○君（即被
    告）辦竣分割繼承登記取得，依內政部88年3 月15日台內地
    字第8803415 號函要旨：已核准徵收之土地，未辦徵收登記
    ，因繼承、分割繼承而變更登記名義人，仍得補辦徵收登記
    ，故台北市政府地政處於98年3 月囑託台北市士林地政事務
    所辦理徵收所有權移轉登記，並於同月25日辦竣登記為國有
    。」，有台北市政府地政處98年10月5 日北市地四字第0983
    2779400 號函及隨函所附59年8 月7 日陽明用地字第20 024
    號公告等相關公文影本附卷可稽（見本院訴字卷第35頁至第
    53頁）。是原告所買受之系爭土地應有部分30/47 ，於兩造
    間之系爭買賣契約成立前即已被徵收而為國有，應堪認定。
  2.而按民法第759條規定：「因繼承、強制執行、公用徵收或
    法院之判決，於登記前已取得不動產物權者，非經登記，不
    得處分其物權。」是不動產之公用徵收，非以登記為國家取
    得所有權之要件。又依土地法第235條前段規定：「被徵收
    土地之所有權人，對於其土地之權利義務，於應受補償發給
    完竣時終止。」。準此，經政府合法徵收之土地，祇須政府
    對所有人之補償發放完竣，即由國家取得被徵收土地之所有
    權，至該土地是否已登記為國有，在所不問，有最高法院80
    年度台上字第2365號裁判要旨可資參照。因此，原告所買受
    之系爭土地（包含嗣後因分割增加之同段第150-1 地號土地
    ），於59年間既已被徵收，並已經原所有權人黃翁金蘭（即
    原告之母親）於62年間領取補償金，則是時國家已因徵收而
    原始取得系爭土地應有部分30/47 之所有權，並不以系爭土
    地完成登記為國有為要件。因此，被告辯稱其與原告簽立系
    爭買賣契約時，系爭土地仍為其所有，即不足採。
  (二)原告依不當得利，請求被告返還系爭土地分割後之第150 地
    號土地（面積34平方公尺）應有部分30/47 之價金，為有理
    由：
  1.按民法第266 條第1 、2 項規定：「因不可歸責於雙方當事
    人之事由，致一方之給付全部不能者，他方免為對待給付之
    義務；如僅一部不能者，應按其比例減少對待給付。」、「
    前項情形，已為全部或一部之對待給付者，得依關於不當得
    利之規定，請求返還。」。
  2.本件被告所出售予原告之系爭土地為國有，被告出賣該國有
    土地，等同出賣他人之物，該買賣契約標的係因出賣人個人
    原因事由而給付不能，乃屬自始主觀不能。且其不能，非可
    歸責於本件兩造當事人，自有前開民法第226 條規定之適用
    。因此，原告既已給付全部價金1,149,400 元予被告，則就
    系爭土地分割後之第150 地號土地（面積34平方公尺）應有
    部分30/47 之價金640,649 元（1,149,400 元÷61平方公尺
    ×34平方公尺＝640,649 元；元以下四捨五入），原告依不
    當得利之法律關係請求被告返還，即屬有據。
  (三)原告依不當得利，請求被告返還系爭土地分割後之第150-1
    地號土地（面積27平方公尺）應有部分30/47 之價金，為無
    理由：
  1.按土地法第43條規定：「依本法所為之登記，有絕對效力。
    」其旨在於保護善意第三人，因信賴登記機關之登記，而為
    交易之交易安全（司法院院字第1919解釋參照）。故不論私
    人基於私法關係對原所有權人取得不動產之移轉登記請求權
    ，或國家基於公法關係（例如徵收程序）而原始取得土地所
    有權，在私人或國家依法完成所有權登記前，第三人因信賴
    登記，而自無權處分之人取得所有權，真正權利人或國家仍
    無排除第三人之所有權，主張其始為真正所有權人之餘地，
    有最高法院88年度台上字第2177號、96年度台上字第2617號
    裁判要旨參照。
  2.查被告辯稱：原告向被告買受系爭土地應有部分30/47 時，
    被告即已將相關過戶所需文件等均交付原告收執，原告並就
    系爭土地自行辦理分割增加第150-1 地號土地（面積27平方
    公尺），並自行先將該第150-1 號土地辦理所有權移轉登記
    予訴外人游世一一節，為原告所不爭執，並有上開第150-1
    地號土地登記謄本附卷可稽（見本院訴字卷第65頁）。雖原
    告主張第150-1 地號土地係登記機關係漏未登記為國有，並
    提出內政部97年12月22日內授中辦地字第09707249851 號函
    ，主張依內政部上開函示，該筆土地仍由國家因徵收原始取
    得所有權，需用土地人仍應循法律途徑維護公產權益，系爭
    土地分割前既已整筆被徵收，不會因原告辦理分割及登記而
    因此變為給付可能等語。惟按土地法第43條之保護並不因國
    家徵收而原始取得土地所有權有所不同，已於前述。是原告
    本於現存之登記而為取得上開第150-1 地號土地權利之新登
    記後，該筆土地之真正權利人即國家即不得更為塗銷登記及
    訴請返還之請求。因此原告（所指定之訴外人游世一）經由
    買賣，並已完成第150-1 地號土地所有權移轉登記，且依土
    地法第43條規定因信賴登記而取得第150-1 地號土地之所有
    權應受保障，則被告就此部分即無給付不能或權利瑕疵可言
    。是依前開民法第266 條規定，被告受領此部分價金508,75
    1 元（1,149,400 元÷61平方公尺×27平方公尺＝508,751
    元；元以下四捨五入），並無不當得利可言。故原告依不當
    得利請求被告返還此部分價金508,751 元，為無理由，應予
    駁回。
五、從而，原告依不當得利之法律關係，請求被告給付640,649
    元，及自本院98年度司促字第24338 號支付命令送達翌日即
    98年7 月5 日（見本院司促字卷第35頁）起至清償日止，按
    年息5%計算之利息，為有理由，應予准許；逾此部分之請求
    ，則無理由，應予駁回。
結論：本件原告之訴為一部有理由、一部無理由，依民事訴訟法
第79條，判決如主文。
中    華    民    國    98    年    11    月    30    日
                  民事第一庭    法  官  黃信樺
以上正本係照原本作成
如對本判決上訴，須於判決送達後20日內向本院提出上訴狀
中    華    民    國    98    年    11    月    30    日
                                書記官  李佳靜


司法院資訊處製作；財團法人民間司法改革基金會備份。
